最高法院刑事裁定　　　　　　　九十六年度台抗字第二三一號
抗　告　人　甲○○
　　　　　　乙○○即陳乙○○.
上列抗告人等因侵占案件，不服台灣高等法院中華民國九十六年
三月二十一日駁回聲請再審之裁定（九十六年度聲再字第一○一
號），提起抗告，本院裁定如下：
    主  文
抗告駁回。
    理  由
本件抗告人甲○○、乙○○聲請再審意旨略以：民國七十二年八
月二十九日存入精冠股份有限公司（下稱精冠公司）帳戶新台幣
（下同）一百零五萬元之第一商業銀行送款簿存根；七十二年八
月二十九日由精冠公司匯款與新永進汽車工業股份有限公司乙存
○○五七─五五號帳戶，返還借款金額二百八十六萬六千五百五
十四元之第一商業銀行入戶電匯通知單；七十五年一月三十一日
記載存入精冠公司一一六六號帳戶八十二萬四千三百七十二元之
轉帳傳票；七十五年五月三十一日記載存入精冠公司一一六六號
帳戶三十一萬四千七百五十六元之轉帳傳票；七十五年十二月二
十七日記載存入精冠公司一一六六號帳戶三十萬元之轉帳傳票；
鄭福於七十一年七月二十六日以現金存入精冠公司帳戶三十萬元
之第一商業銀行送款簿存根；精冠公司轉帳傳票等會計表單共十
紙（實收共八紙）；精冠公司七十六年一月二十六日現金支出傳
票等會計表單影本共十四紙；第一商業銀行大溪分行一溪字第
五三一號函影本、第一商業銀行一一六六號帳戶送款簿封面等資
料，可證明甲○○確曾依精冠公司之股東會決議對外借款，精冠
公司有向鄭福借款之事實，惟原確定判決並未審酌。且歷審並未
審酌精冠公司第一商業銀行大溪分行甲存第一一六六號帳戶，該
帳戶內之資料如經調查，可以動搖原確定判決之基礎；又原確定
判決另有認定之犯罪事實與採用之證據不符，不依證據認定事實
等違背法令之處，因依刑事訴訟法第四百二十條第一項第六款之
規定，聲請再審云云。原裁定以因發現確實之新證據，足認受有
罪判決之人應受無罪、免訴、免刑或輕於原判決所認罪名之判決
者，得聲請再審，刑事訴訟法第四百二十條第一項第六款定有明
文。所謂「發現確實之新證據」，係指該證據於事實審法院判決
前已經存在，為法院及當事人所不知，不及調查斟酌，至其後始
行發現，且就證據本身形式上觀察，固不以絕對須經調查程序為
要件，惟必顯然可認為足以動搖原確定判決，而為受判決人無罪
、免訴、免刑或輕於原判決所認罪名之判決者為限，亦即所謂之
新證據，須同時具備「嶄新性」及「顯然性」二要件，始屬相當
。查原確定判決論處抗告人甲○○、乙○○共同連續業務侵占罪
刑，已綜合卷內資料，詳加說明精冠公司並未有向鄭福等人借款
之情事，甲○○所提出之借款人借款明細表及存摺，其上所載借
款時間及金額，與乙○○所製作之七十二年度「利息支出」內容
不符，果真有各該借款情事，所載資料焉會不符？又各筆借款金
額非小，卻未見書立任何借款憑證，亦未能提出資金來源證明，
或領取各該款項出借之銀行相關帳戶資料以供調查，且迄至七十
九年精冠公司停業，均無催討之舉措，要與常情有違。精冠公司
若確有先後向鄭福等人短期借款並據以支付高額利息之事實，衡
情自不可能在申報該年度營利事業所得稅時，未檢附相關憑證（
借據、各借款人簽收之付息證明及會計傳票等），以為扣減當年
應繳之營業所得稅額之理。原確定判決認該借款明細表及存摺等
均不足為抗告人等有利之證明，已詳加敘明斟酌取捨之得心證理
由，此屬事實審法院取捨證據及判斷其證明力之職權適法行使，
殊不得對於原確定判決已摒棄不採之資料，任憑己見再為不同之
評價，並據為原確定判決未斟酌之新證據，而執為再審之理由。
又抗告人等雖提出七十五年一月三十一日、七十五年五月三十一
日、七十五年十二月二十七日分別記載存入精冠公司一一六六號
帳戶八十二萬四千三百七十二元、三十一萬四千七百五十六元、
三十萬元等之轉帳傳票，以證明精冠公司在第一商業銀行大溪分
行甲存第一一六六號帳戶內之資料如經調查，可以動搖原確定判
決之基礎；又提出甲○○七十二年八月二十九日存入精冠公司帳
戶一百零五萬元之第一商業銀行送款簿存根一紙、七十二年八月
二十九日由精冠公司匯款予新永進汽車工業股份有限公司乙存○
○五七─五五號帳戶之入戶電匯通知單一紙，以證明精冠公司所
有之銀行帳戶另有歷審未發現之金錢往來云云。惟上開送款簿存
根影本、轉帳傳票及電匯通知單等，均與甲○○於原審第三次更
審中具狀陳稱鄭福借貸匯予精冠公司款項之日期與金額無一相符
，顯與待證事實互不相涉。且就證據本身形式上觀察，七十五年
一月三十一日、五月三十一日及十二月二十七日存入精冠公司一
一六六號帳戶之轉帳傳票三紙，顯難看出匯款之人為何，無從證
明精冠公司在第一商業銀行大溪分行甲存第一一六六號帳戶與待
證事實相關。且甲○○提出之借款明細表及存摺並不足為抗告人
等有利之證明，業經原確定判決敘明如前，上開送款簿存根、轉
帳傳票、電匯通知單內容縱認屬實，亦不過證明前開借款明細之
一部分，顯然不足動搖原確定判決。至抗告人等雖另提出精冠公
司轉帳傳票等會計表單共十紙（實收共八紙）、精冠公司七十六
年一月二十六日現金支出傳票等會計表單影本共十四紙，作為證
明精冠公司有向鄭福借款之事實，以此指摘原確定判決錯誤；並
提出第一商業銀行大溪分行一溪字第五三一號函影本，指稱台
灣銀行及彰化商業銀行所函送者均係七十三年以後之資料，不能
以查無七十一年之匯款資料，即推定抗告人等犯罪；暨指稱原確
定判決另有十大項違背法令之處云云。惟抗告人等此部分無非係
就原確定判決依職權所為之證據取捨及判斷，徒憑己意再漫為爭
執，均核與法定之再審要件不符。因認其聲請再審為無理由，裁
定予以駁回，經核於法尚無違誤。抗告人等抗告意旨略以：原確
定判決認定精冠公司只有第一商業銀行大溪分行活期存款三七八
四號帳戶，而新證據在證明精冠公司尚有上開分行甲存一一六六
號帳戶，該一一六六號帳戶在歷審皆未經法院調查，此一新證據
當然可以撼動原判決之基礎。精冠公司開設上開一一六六號帳戶
，與甲○○於原審第三次更審中就精冠公司在前揭分行活期存款
三七八四號帳戶資料所作成支出明細表，是完全不同之資料來源
，其日期與金額當然不符，只要查明該一一六六號帳戶內之資料
，可發現鄭福、鄭美、林金帆、新永達公司及甲○○匯入款項之
資料，且該等資料必定與乙○○所記載利息支出之本金相符合，
可證明甲○○有為精冠公司對外借款，原確定判決所認定抗告人
等侵占之事實即不復存在。則該等新證據既可撼動原判決基礎，
依法即應准許抗告人等之再審聲請。本件借貸事實發生在七十年
到七十二年間，甲○○在八十三年遭蔡城提出自訴時，業已距實
際借貸之日達十數年之久，當時早已忘記精冠公司在第一商業銀
行大溪分行有甲存一一六六號帳戶之事實，而依前揭三七八四號
帳戶之資料比對精冠公司內帳中之資料，根本是緣木求魚，雖與
實情不符，但不能表示甲○○未曾替精冠公司對外籌資，原裁定
顯有不當云云。惟刑事訴訟法第四百二十條第一項第六款所謂發
現確實之新證據，固非以絕對不須經過調查程序為條件，但必須
於事實審法院判決前已經存在，為法院及當事人所不知，不及調
查斟酌，至其後始行發現，且可認為確實足以動搖原確定判決而
為受判決人有利之判決者而言。若在客觀上就其之真實性為如何
，尚欠明瞭，非經相當之調查，不能辨其真偽，即與確實新證據
之「確實」含義不符，自難據為聲請再審之理由。本件抗告人等
係主張忘記有第一商業銀行大溪分行一一六六號帳戶，而以再審
聲請調查該帳戶內鄭福、鄭美、林金帆、新永達公司及甲○○等
人之匯款資料，以查證乙○○記載利息支出之本金是否相符，則
該證據之真偽尚待調查，且非抗告人等於當時所不知，即與發現
確實新證據之意義已難謂合。況依抗告人等提出之第一商業銀行
大溪分行九十二年十二月十五日一溪字第五三一號函影本所載
：「查精冠股份有限公司（活期存款帳戶）于本行七十至七十二
年間之交易明細帳因依本行會計制度規定，已逾保存年限，歉難
提供」等情以觀，基於同一銀行會計制度之規範與運作，前揭分
行能否另就該一一六六號帳戶提供二十年前之交易明細帳以供調
查，亦非無疑，即非可認係「確實」之新證據。又甲○○自七十
年底起至七十九年四月間止，既擔任精冠公司董事長，乙○○擔
任會計，則精冠公司有無在第一商業銀行大溪分行另開設一一六
六號甲存帳戶當無不知之理。自不能以「忘記」一語搪塞，即認
為係發現新證據。至七十一年七月二十六日、十月三十日及十二
月二十七日送款簿存根聯影本三紙及送款簿封面影本部分，前經
抗告人等據以向原審聲請再審，業經原審九十五年度聲再字第一
四一號以抗告人等之聲請為無理由而予以裁定駁回，並經本院九
十五年度台抗字第三三二號裁定駁回抗告在案，依刑事訴訟法第
四百三十四條第二項規定，不得更以同一原因聲請再審，茲抗告
人等復併以上開原因聲請再審，顯不合法，原審駁回抗告人等再
審之聲請，尚無不合。抗告意旨指摘原裁定不當，為無理由，應
予駁回。又抗告人等所犯刑法第三百三十六條第二項業務侵占罪
，雖屬刑事訴訟法第三百七十六條第三款所列之案件，惟於（八
十四年十月二十日公布）修正刑事訴訟法施行前，原得上訴於第
三審法院，且已繫屬於法院，依刑事訴訟法施行法第五條第一項
規定，仍得上訴於第三審法院。前經本院以九十五年度台上字第
二○一四號刑事判決，依施行前之法定程序終結之。而本件再審
係對確定判決聲明不服之方法，本質上為原訴訟程序之再開或續
行，應以原確定判決在通常程序進行中是否為得上訴第三審法院
之案件，為審斷其是否得抗告至第三審法院之基礎。本件原確定
判決之通常訴訟程序既得上訴第三審，則其聲請再審之裁定，自
亦得抗告至第三審，附此敘明。
據上論結，應依刑事訴訟法第四百十二條，裁定如主文。
中　　華　　民　　國　九十六　年　　五　　月　二十五　日
                      最高法院刑事第十庭
                          審判長法官  陳　世　雄
                                法官  魏　新　和
                                法官  吳　信　銘
                                法官  徐　文　亮
                                法官  蔡　彩　貞
      本件正本證明與原本無異
                                      書  記  官
中　　華　　民　　國　九十六　年　　五　　月　三十一　日
                                                      v
